臺灣高等法院臺中分院刑事裁定　　　　 96年度毒抗字第359號
抗　告　人　臺灣彰化地方法院檢察署檢察官
被　　　告　甲○○
　　　　　　　　　　（現於台灣彰化監獄另案執行中）
上列抗告人因聲請強制戒治案件，不服臺灣彰化地方法院中華民
國96年3月30日裁定（96年度毒聲字第161號）提起抗告，本院裁
定如下：
    主  文
原裁定撤銷，發回臺灣彰化地方法院。
    理  由
一、臺灣彰化地方法院檢察署檢察官原聲請意旨略以：被告甲○
    ○因涉嫌施用第一級毒品海洛及第二級毒品甲基安非他命，
    經依鈞院95年度毒聲字第733號裁定，送臺灣彰化看守所附
    設勒戒處所施以觀察、勒戒後，認有繼續施用毒品之傾向，
    該所96年3月21日彰所戒字第0960800194號函送之有無繼續
    施用毒品傾向證明書1份附卷可稽，爰依毒品危害防制條例
    第20條第3項、第2項之規定，聲請裁定令入戒治處所施以強
    制戒治等語。
二、原裁定意旨略以：
(一)、按施用第一、二級毒品為犯罪行為，毒品危害防制條例第10
    條定有處罰明文。故施用第一、二級毒品者，依前揭規定本
    應科以刑罰。惟基於刑事政策，對合於一定條件之施用者，
    則依同條例第20條、第23條之規定，施以觀察、勒戒及強制
    戒治之保安處分。毒品危害防制條例於民國92年7月9日修正
    公布，自93年1月9日施行，其中第20條、第23條將施用毒品
    之刑事處遇程序，區分為「初犯」及「5年內再犯」、「5
    年後再犯」。依其立法理由之說明：「初犯」，經觀察、勒
    戒或強制戒治後，應為不起訴處分或不付審理之裁定；經觀
    察、勒戒或強制戒治執行完畢釋放後，「5年內再犯」者，
    因其再犯率甚高，原實施之觀察、勒戒及強制戒治既已無法
    收其實效，爰依法追訴或裁定交付審理。至於經觀察、勒戒
    或強制戒治執行完畢釋放後，「5年後再犯」者，前所實施
    之觀察、勒戒或強制戒治已足以遮斷其施用毒品之毒癮，為
    期自新及協助其斷除毒癮，仍適用「初犯」規定，先經觀察
    、勒戒或強制戒治之程序。從而依修正後之規定，僅限於「
    初犯」及「5年後再犯」二種情形，始應先經觀察、勒戒或
    強制戒治程序。倘被告於5年內已再犯，經依法追訴處罰，
    縱其第3次（或第3次以上）再度施用毒品之時間，在初犯經
    觀察、勒戒或強制戒治執行完畢釋放5年以後，已不合於「5
    年後再犯」之規定，且因已於「5年內再犯」，顯見其再犯
    率甚高，原實施觀察、勒戒或強制戒治，已無法收其實效，
    即應依該條例第10條處罰（最高法院95年度第7次刑事庭會
    議決議要旨參照）。
(二)、經查，被告甲○○前於88年3間因施用毒品案件，經原審法
    院以88年度毒聲字第1479號裁定送勒戒處所觀察、勒戒後，
    認無繼續施用毒品之傾向，於88年4月17日執行完畢釋放後
    ，其又於88年9年間，因施用毒品案件，經同法院以88年度
    毒聲字第3837號裁定，送觀察、勒戒後，認有繼續施用毒品
    之傾向，再經同法院以88年度毒聲字第4628號裁定，令入戒
    治處所施以強制戒治，嗣因成效經評定合格，再經同法院以
    89年度毒聲字第1543號裁定，停止戒治付保護管束，並於保
    護管束期滿即89年10月6日視為強制戒治執行完畢，且檢察
    官就上揭施用毒品犯行起訴，並經原審法院以88年度簡字第
    141號刑事判決判處有期徒刑6月，如易科罰金以3百元折算1
    日確定，嗣於89年10月19日執行易科罰金完畢等情，有臺灣
    高等法院被告前案紀錄表及臺灣高等法院在監在押全國紀錄
    表在卷可參。被告前既曾因施用毒品案件，經觀察勒戒後，
    於前開觀察勒戒執行完畢釋放後5年內，再犯施用毒品罪，
    且經法院判處罪刑確定，復於聲請書所載之時間，再度施用
    海洛因之犯行，即非屬毒品危害防制條例第20條第3項所定
    「5年後再犯」之情形，檢察官自應逕行起訴，方屬適法（
    最高法院95年度臺非字第303號判決要旨參照）。依前開說
    明，本案被告所為，係於上揭觀察勒戒執行完畢釋放後5年
    內，再犯施用毒品罪，且經法院判處罪刑確定後，再度犯毒
    品危害防治條例第10條第1項施用第一級毒品罪，原實施觀
    察、勒戒或強制戒治，已無法收其實效，檢察官應逕行起訴
    ，是聲請人聲請本件觀察、勒戒即有未合，自無從准予強制
    戒治之聲請，應予駁回等語。
三、抗告意旨略以：
(一)、最高法院95年度第7次刑事庭會議決議，係就被告第三次（
    或第三次以上）再度施用毒品的時間，在「初犯」經觀察、
    勒戒或強制戒治執行完畢釋放後5年以後，卻於「初犯」經
    觀察、勒戒或強制戒治執行完畢釋放後之5年內已再犯（即
    第二次施用毒品），經依法追訴處罰，則其第三次施用毒品
    之時間，縱已在「初犯」經觀察、勒戒或強制戒治執行完畢
    釋放5年以後者，有無再經觀察、勒戒或強制戒治之必要的
    情形所為之闡釋；而未就被告第三次（或第三次以上）再度
    施用毒品之時間，係在第二次施用毒品，經觀察、勒戒或強
    制戒治執行完畢釋放之5年後，始再犯施用毒品罪時是否逕
    予追訴之情形加以闡釋，原審逕引上開決議，據為駁回本件
    觀察、勒戒之聲請，非無疑義。
(二)、再就文義解釋而言：毒品危害防制條例第20條第3項規定：
    依前項規定為觀察、勒戒或強制戒治執行完畢釋放後，5年
    內再犯第10條之罪者，適用本條前2項之規定」，其中所謂
    「觀察、勒戒或強制戒治執行完畢」，並未明文限於「初犯
    」之觀察、勒戒或強制戒治執行完畢釋放之5年後，再犯第
    10條之罪始得適用之。是以，解釋上自應以最後一次觀察、
    勒戒或強制戒治執行完畢之日計算其5年之戒斷期。否則於
    92年7月9日修正毒品危害防制條例之前，所有曾初犯施用毒
    品罪者，經送觀察、勒戒釋放後，5年內再犯，復經觀察、
    勒戒或強制戒治執行程序者，無論其嗣後第三次犯施用毒品
    罪之時間，係在上開觀察、勒戒或強制戒治執行完畢多久以
    後，由於形式上又業已於初犯後5年內再犯，將永無重新觀
    察、勒戒或強制戒之機會。
(三)、另就立法意旨而言：被告再次施用毒品之時間，係在前次施
    用毒品經觀察、勒戒或強制戒治執行完畢釋放之5年後，且
    於該次經觀察、勒戒或強制戒治執行完畢釋放後5年內，未
    曾再犯施用毒品罪，即得以認定其前所實施之觀察、勒戒或
    強制戒治已足以遮斷其施用毒品之毒癮，此時應仍有5年戒
    斷期之存在，自有再經觀察、勒戒或強制戒治之必要，始符
    立法本旨。
(四)、本件被告施用毒品之時間，距前次強制戒治期滿執行完畢（
    89年10月6日）後已逾5年，且於此期間內，被告亦未因施用
    毒品案件，再經觀察、勒戒、強制戒治或起訴。本次被告自
    95年8、9月間某日起至同年11月某日止，施用第一級毒品海
    洛因多次；另於95年10月18日日晚間某時，施用第二級毒品
    甲基安非他命1次犯行，距前次強制戒治執行完畢（即89年
    10月6日）已逾5年，揆諸前開說明，自應由檢察官依毒品危
    害防制條例之規定，聲請法院裁定令被告入勒戒處所觀察、
    勒戒後，如認有繼續施用毒品之傾向，檢察官應聲請法院裁
    定被告令入強制戒治處所強制戒治。原審未查，誤以為毋庸
    對被告重新施以強制戒治之處遇程序，自有違誤等語。
四、經查，本件依原審裁定書所載，被告前於88年間，曾因施用
    毒品案件，經臺灣彰化地方法院以88年度毒聲字第1479號裁
    定送觀察、勒戒後，認無繼續施用毒品之傾向，於88年4 月
    17日執行完畢釋放；復於88年9月間，再因施用毒品案件，
    經臺灣彰化地方法院以88年度毒聲字第3837號裁定送觀察、
    勒戒後，認有繼續施用毒品之傾向，再經同法院以88年度毒
    聲字第4628號裁定，令入戒治處所施以強制戒治，嗣因成效
    經評定合格，再經同法院以89年度毒聲字第1543號裁定，停
    止戒治付保護管束，並於保護管束期滿即「89年10月6 日」
    視為強制戒治執行完畢。惟本案被告係於「95年8 月、10月
    」，再犯施用第一級、第二級毒品罪，是被告於本案施用毒
    品之時間，距前次觀察、勒戒期滿已逾5年，何以此次觀察
    、勒戒執行完畢，5年後再犯，前所實施觀察、勒戒之程序
    ，「不足以」遮斷其施用毒品之毒癮？原審裁定均未說明，
    徒以被告前於88年間，曾因施用毒品案件，經法院裁定送觀
    察、勒戒後，認無繼續施用毒品之傾向；復於88年9月間，
    再因施用毒品案件，經法院裁定送觀察、勒戒後，認有繼續
    施用毒品之傾向，再經法院裁定令入戒治處所施以強制戒治
    ，89年10月6日執行完畢等情，即認嗣後對被告所施以之「
    強制戒治」（即88年10月6日強制戒治執行完畢之部分），
    已不足以收保安處分之成效，本案毋庸再施以保安處分，而
    應逕行起訴，顯有理由不備之違法。檢察官抗告意旨指摘及
    此，為有理由，自應於本院將原裁定撤銷，發回臺灣彰化地
    方法院另行審酌。
五、據上論結，應依刑事訴訟法第413條前段，裁定如主文。
中　　華　　民　　國　　96　　年　　5 　　月　　11　　日
            刑事第八庭  審判長法　官  羅  得  村
                              法　官　張  靜  琪
                              法　官　陳  宏  卿
上列正本證明與原本無異。
不得抗告。
                              書記官  柯  孟  伶
中　　華　　民　　國　　96　　年　　5 　　月　　14　　日
